臺灣高等法院臺南分院刑事判決
109年度上訴字第103號
上  訴  人
即  被  告  陳珮琳


選任辯護人  黃翎芳律師
            林宏鈞律師
上  訴  人  
即  被  告  魏仁芷


選任辯護人  曾胤瑄律師 
上列上訴人因廢棄物清理法案件，不服臺灣臺南地方法院107年
度訴字第1097號，中華民國108年11月20日第一審判決（起訴案
號：臺灣臺南地方檢察署106年度偵字第10640號、19091號、107
年度偵字第7084號、107年度營偵字第821號），提起上訴，本院
判決如下： 
    主  文
原判決關於魏仁芷、陳珮琳部分均撤銷。
魏仁芷共同犯廢棄物清理法第四十六條第四款前段之非法清理廢
棄物罪，處有期徒刑壹年。緩刑貳年。
陳珮琳共同犯廢棄物清理法第四十六條第四款前段之非法清理廢
棄物罪，處有期徒刑壹年貳月。緩刑參年，並應自判決確定之日
起壹年內，向公庫支付新臺幣拾伍萬元。
    事  實
一、緣陳政元（另結）與黃晴致（業經原審判處罪刑，緩刑2年
    確定）成立址設臺南市○○區○○街0號之0「○○○」，由陳政元
    負責營運，黃晴致擔任名義負責人並協助自民國（下同）10
    4年8月3日起，以每月新臺幣（下同）1萬2,000元之代價，
    向不知情之黃炎能承租坐落臺南市○○區○○○000地號土地（下
    稱系爭000號土地）以供堆置塑膠廢棄物。
二、魏仁芷為○○商行之實際負責人，從事資源回收、廢鐵及廢塑
    膠回收業務。其與陳政元均知悉從事廢棄物清除業務，應向
    所屬直轄市、縣（市）主管機關或中央主管機關委託之機關
    申請核發公民營廢棄物清除機構許可文件後，始得從事清除
    廢棄物之業務，竟共同基於違反廢棄物清理法之犯意聯絡，
    自104年8月3日起，由陳政元以系爭000號土地作為棄置塑膠
    廢棄物之處所，並以每車新台幣（下同）2,500元之價格，
    僱用魏仁芷自不詳地點載運廢塑膠混合物等事業廢棄物，以
    每台車約可載6噸，共6趟計算，共載約36噸之事業廢棄物至
    系爭土地傾倒棄置，以此方式從事一般事業廢棄物之清除業
    務，魏仁芷因而獲利約1萬5千元（下稱犯罪事實一）。
三、陳珮琳與陳政元、方志明（另結）、林凱珍（另經檢察官為
    緩起訴處分）均知悉從事廢棄物清除業務，應向直轄市、縣
    （市）主管機關或中央主管機關委託之機關申請核發公民營
    廢棄物清除機構許可文件後，始得從事清除廢棄物之業務，
    陳珮琳亦知悉陳政元並未取得廢棄物清除許可文件，竟與陳
    政元、方志明、林凱珍共同基於違反廢棄物清理法之犯意聯
    絡，於106年6月1日，由陳珮琳仲介聯繫陳政元，陳政元再
    聯絡方志明請其派林凱珍駕駛車號000-00號營業大貨車前往
    彰化縣與陳珮琳會合，陳珮琳再帶林凱珍至不知情之蔡朋翔
    所經營址設彰化縣○○鎮○○里○○○巷00○0號之「○○企業社」，
    將黑色風扇塑膠廢棄物約5、6噸載往臺南市○○區○○段0000地
    號土地（下稱系爭0000號土地）傾倒棄置，以此方式從事一
    般事業廢棄物之清除業務（下稱犯罪事實二）。嗣因該地之
    地主於該處設有監視器，查覺有異後，報警處理，因而查悉
    上情。
四、案經內政部警政署保安警察第七總隊第三大隊、法務部調查
    局臺南市調查處報告臺灣臺南地方檢察署檢察官偵查起訴。
    理  由
甲、證據能力部分：
一、本判決所引用屬於具傳聞性質之證據，均已依法踐行調查證
    據程序，且檢察官、上訴人即被告魏仁芷、陳珮琳及其等辯
    護人均明示同意有證據能力，基於尊重當事人對於傳聞證據
    之處分權，及證據資料愈豐富愈有助於真實發現之理念，本
    院審酌該等證據作成時情況，並無違法取證之瑕疵，且無顯
    不可信之情形，以之作為證據應屬適當，均有證據能力。
二、本判決所引用其餘非供述證據部分，檢察官、被告魏仁芷、
    陳珮琳及其等辯護人均不爭執其證據能力，亦查無有違反法
    定程序取得之情形，與本案待證事實又具有關聯性，均得採
    為證據。
乙、實體部分：
一、前揭被告魏仁芷、陳珮琳未取得公民營廢棄物清除機構許可
    文件，而為清除前開廢塑膠混合物（魏仁芷部分）、黑色風
    扇塑膠廢棄物（陳珮琳部分）之事業廢棄物等犯罪事實，業
    據被告魏仁芷於原審及本院審理中，被告陳珮琳於本院審理
    中坦承不諱；並經證人即同案被告陳政元、方志明，證人即
    共犯黃晴致（系爭000號土地部分）、林凱珍（系爭0000號
    土地部分）供證明確，復有下列證據可資佐證：
　㈠系爭000號土地部分：
　１證人即系爭000號土地地主黃炎能（警2卷第225-228頁、調查
    卷第4-5頁）之證述。
　２黃晴致與黃炎能簽立之土地租賃契約書、系爭000號地之土地
    建物查詢資料、臺南市政府環境保護局事業廢棄物管理稽查
    紀錄（105年12月5日、106年2月14日）及照片（調查卷第6-
    12、19、26-29頁反面），搜索票、搜索扣押筆錄、扣押物
    品目錄表、扣押物品收據、環保局106年4月19日現勘圖片檔
    案資料（警2卷第147-155、301-322頁），106年2月14日蒐
    證照片（偵1卷第317-323頁），臺南市政府環境保護局107
    年5月25日環事字第1070044387號函（偵3卷第217-218頁）
    、臺南市政府環境保護局107年3月7日環事字第1070020149
    號函及所附南台灣環境科技股份有限公司廢棄物採樣檢測報
    告（下稱採樣檢測報告，見偵6卷第59-68頁）在卷可稽。
　㈡系爭0000號土地部分：
　１證人即共犯林凱珍（警1卷第7-8、9-13頁、偵5卷第69-73頁
    、原審卷一第372-387頁）、○○企業社實際負責人蔡朋翔（
    警1卷第109-115頁、警2卷第201-204頁、偵2卷第131-135、
    137-138頁、原審卷一第389-408頁）、系爭0000號土地地主
    許正龍（警1卷第125-131頁）、○○企業社名義負責人柯淑華
    （原審卷一第411-426頁）等人之證述。
  ２車號000-00自小貨車車輛詳細資料報表、估價單、土地所有
    權狀、內政部警政署保安警察第七總隊第三大隊第三中隊扣
    押筆錄、扣押物品目錄表、扣押物品收據、行政院環境保護
    署環境督察總隊南區、中區環境督察大隊督察紀錄暨現場照
    片（106年6月1日、6月13日、7月24日、8月10日）（警1卷
    第29、67、135、137-143、151-177頁），被告方志明之帳
    冊（偵1卷第287-289頁）、臺灣臺南地方檢察署106年11月2
    4日勘驗筆錄、現場照片（偵1卷第219-221、265-267頁）、
    臺南市政府警察局公害案件稽查工作紀錄（106年6月1日）
    暨現場照片（偵2卷第55-59頁）、臺南市政府環境保護局10
    7年5月25日環事字第1070044387號函（偵3卷第217-218頁）
    在卷可稽。
　㈢至被告魏仁芷就載運事業廢棄物之數量，其於歷次訊問中供
    述：陳政元叫我載運，以每車2500元代價，大約載運10車，
    每車約載6-8噸（偵3卷第157頁）；陳政元一車是算2500元
    ，我記得有載六到八趟，每台車可以載六到八噸（偵3卷第1
    83-184頁）；我載每車是2500元，我總共載6到8車（原審卷
    一第212頁）；核與同案被告陳政元供證：1車2千5百，印象
    中大約有十幾車（偵3卷第161頁），其等就被告魏仁芷載運
    之數量供證不一，則依罪證有疑利於被告原則，以最有利被
    告魏仁芷之方式，每車6噸，共6趟計算，爰認定被告陳政元
    是以每車2500元之代價，僱用被告魏仁芷載運上開事業廢棄
    物至系爭000號土地傾倒棄置，傾倒棄置之事業廢棄物合計
    約36噸。又系爭000號土地嗣後經環保局就部分廢棄物採樣
    檢測結果，含有鉛73.5mg/L、鎘2.41mg/L，達有害事業廢棄
    物之標準，雖有採樣檢測報告可按（偵6卷第59-68頁）。但
    系爭000號土地除被告魏仁芷載運事業廢棄物傾倒外，尚有
    他人亦載運廢棄物至該處傾倒，事後經估算約有7200噸，是
    該有害廢棄物是否確為被告魏仁芷清除傾倒，尚無證據足資
    證明，自難認定被告魏仁芷有清除有害事業廢棄物之行為，
    併此指明。
　㈣綜上，被告魏仁芷、陳珮琳之自白核與事實相符，並有相關
    證據足資佐證，其等自白堪信為真實，本件事證明確，被告
    魏仁芷、陳珮琳之犯行，堪以認定。
二、論罪部分：
  ㈠按犯罪之行為，有一經著手，即已完成者，例如學理上所稱
    之即成犯；亦有著手之後，尚待發生結果，為不同之評價者
    ，例如加重結果犯、結果犯；而犯罪之實行，學理上有接續
    犯、繼續犯、集合犯、吸收犯、結合犯、連續犯、牽連犯、
    想像競合犯等分類，前五種為實質上一罪，後三者屬裁判上
    一罪，因均僅給予一罪之刑罰評價，故其行為之時間認定，
    當自著手之初，持續至行為終了，並延伸至結果發生為止，
    倘上揭犯罪時間適逢法律修正，跨越新、舊法，而其中部分
    作為，或結果發生，已在新法施行之後，應即適用新規定，
    不生依刑法第2條比較新、舊法而為有利適用之問題（最高
    法院100年度台上字第5119號判決要旨參照）。查廢棄物清
    理法第46條規定業於106年1月18日修正公布施行，本案被告
    魏仁芷就犯罪事實一之行為時間，雖跨越廢棄物清理法於10
    6年1月18日修正施行前、後，惟被告魏仁芷此部分犯行應論
    以集合犯之實質上一罪（詳如後述），揆諸上揭說明，應逕
    行適用新法，無新舊法比較之問題。
  ㈡從事廢棄物清除、處理業務者，應向直轄市、縣（市）主管
    機關或中央主管機關委託之機關申請核發公民營廢棄物清除
    處理機構許可文件後，始得受託清除、處理廢棄物業務，廢
    棄物清理法第41條第1項定有明文。是同法第46條第4款所謂
    未依第41條第1項規定領有廢棄物清除、處理許可文件者，
    自係指從事廢棄物清除、處理業務，而未經申請核發許可文
    件者及非從事廢棄物清除、處理業務，而無法申請核發許可
    文件者而言；且行為人亦不以公民營廢棄物清除處理機構為
    限，凡未領有許可證或核備文件而從事廢棄物貯存、清除、
    處理者，即足當之。又廢棄物清理法第46條第4款所規定之
    「貯存、清除、處理」之定義，行政院環境保護署依廢棄物
    清理法第36條第2項之授權所頒定之「事業廢棄物貯存清除
    處理方法及設施標準」第2條規定，事業廢棄物之貯存、清
    除、處理之定義分別如下：「一、貯存：指事業廢棄物於清
    除、處理前，放置於特定地點或貯存容器、設施內之行為。
    二、清除：指事業廢棄物之收集、運輸行為。三、處理：指
    下列行為：（一）中間處理：指事業廢棄物在最終處置或再
    利用前，以物理、化學、生物、熱處理或其他處理方法，改
    變其物理、化學、生物特性或成分，達成分離、減積、去毒
    、固化或穩定之行為。（二）最終處置：指衛生掩埋、封閉
    掩埋、安定掩埋或海洋棄置事業廢棄物之行為。（三）再利
    用：指事業產生之事業廢棄物自行、販賣、轉讓或委託做為
    原料、材料、燃料、填土或其他經中央目的事業主管機關認
    定之用途行為，並應符合其規定者。」上開辦法既係主管機
    關依法律授權制定頒行之行政命令，並仍有效施行之中，自
    應依其定義認定廢棄物相關業務各項行為之性質。
  ㈢查被告魏仁芷、陳珮琳與共犯均未領有廢棄物清除許可文件
    ，而為本件一般事業廢棄物之清除業務，是核其等所為，均
    係犯廢棄物清理法第46條第4款前段之非法清理廢棄物罪（
    未依同法第41條第1項規定領有廢棄物清除文件，而從事廢
    棄物清除）。被告魏仁芷與陳政元就犯罪事實一、被告陳珮
    琳與陳政元、方志明、林凱珍就犯罪事實二部分，具有犯意
    聯絡，及行為分擔，均為共同正犯。
  ㈣集合犯乃其犯罪構成要件中，本就預定有多數同種類之行為
    將反覆實行，立法者以此種本質上具有複數行為，反覆實行
    之犯罪，歸類為集合犯，特別規定為一個獨立之犯罪類型，
    例如收集犯、常業犯等。廢棄物清理法第46條第4款前段之
    非法清理廢棄物罪，係以未依同法第41條第1項規定領有廢
    棄物清除、處理許可文件而受託清除、處理廢棄物者為犯罪
    主體，再依該第41條第1項前段以觀，可知立法者顯然已預
    定廢棄物之清除、處理行為通常具有反覆實行之性質。是本
    罪之成立，本質上即具有反覆性，而為集合犯。經查，被告
    魏仁芷是基於單一違反廢棄物清理法之犯罪決意，於密切接
    近時間內，反覆從事非法清除廢棄物之行為，係侵害同一環
    境保護之社會法益，屬集合犯，應論以包括一罪。
　㈤刑法第59條之酌量減輕其刑，必須犯罪另有特殊原因與環境
    ，客觀上足以引起一般同情，認為即使宣告法定最低度刑期
    仍嫌過重，始有其適用。而廢棄物清理法為有效清除、處理
    廢棄物，改善環境衛生，維護國民健康，向來對非法清理廢
    棄物等犯行均課予較重處罰，此應屬眾所周知。被告魏仁芷
    無視法律之嚴厲禁制，擅自載運一般事業廢棄物任意傾倒，
    對於環境衛生及國民健康之不良影響及潛在危害非輕。且其
    經查獲後，竟另於106年7月25日，起意出資推由他人租用另
    筆土地，供作棄置一般事業廢棄物之用，另原審以108年度
    訴字第93號、473號判處有期徒刑2年（本院卷一第449-460
    頁），可見被告魏仁芷未能因本件犯行遭查獲而深切悔改；
    復考量其犯罪情節、態樣、動機及手段，難認其有何特殊之
    原因與環境等在客觀上足以引起一般同情，認即予科處最低
    度刑，仍有猶嫌過重及過於嚴苛之情形存在，本件尚無情輕
    法重而有顯可憫恕之情事，自無依刑法第59條規定酌減其刑
    ，被告魏仁芷及辯護人請求依刑法第59條規定酌減其刑，尚
    無足取。
三、撤銷改判之理由：
　㈠原審以被告魏仁芷、陳珮琳罪證明確，因予論罪科刑，固非
    無見。但查：１被告魏仁芷於本院審理中已與系爭000號土地
    之地主黃炎能達成和解，賠償該地主3萬元，並徵得該地主
    之諒解，有調解筆錄可按（本院卷第373-375頁），原審未
    及審酌此部分之犯後態度，自有不當。２被告陳珮琳於本院
    審理中已坦承犯行，其量刑基礎亦有改變，原審未及審酌，
    亦有不當。被告陳珮琳以此指摘原判決有量刑過重之違誤，
    為有理由；被告魏仁芷上訴請求依刑法第59條酌減其刑，則
    無理由，但原判決既有上開可議之處，即屬無可維持，應由
    本院將原判決關於被告魏仁芷、陳珮琳部分予以撤銷改判。
　㈡茲以行為人之責任為基礎，審酌被告魏仁芷、陳珮琳未依廢
    棄物清理法規定領有廢棄物清除、處理許可文件，竟為非法
    清除廢棄物之犯行，其等所為嚴重造成人體健康及環境之危
    害，其等犯罪之動機、目的、手段、犯罪所生之危害，及其
    等犯罪之情節、清除廢棄物之性質、數量、犯罪期間之長短
    ，及被告魏仁芷於原審、本院坦承犯行，復與系爭000號土
    地之地主達成和解，賠償損害，其態度良好；被告陳珮琳於
    原審否認犯行，但於本院審理中坦承犯行之態度。兼衡被告
    魏仁芷自陳國中畢業之智識程度，離婚，小孩已成年，目前
    無業，須扶養母親之家庭生活、經濟狀況，被告陳珮琳自陳
    高中畢業之智識程度，已婚喪偶，小孩已成年，職業為鄉民
    代表，月收入約5萬元，與婆婆同住，需扶養婆婆之家庭生
    活、經濟等一切情狀，分別量處如主文所示之刑，以示懲儆
    。
四、緩刑之宣告　　　
　㈠刑法第74條規定得宣告緩刑者，以未曾受有期徒刑以上刑之
    「宣告」，或前受有期徒刑以上刑之宣告，執行完畢或赦免
    後5年內，未曾受有期徒刑以上刑之「宣告」為條件。而所
    謂未曾受有期徒刑以上刑之「宣告」，是指該宣告刑已確定
    。再者，刑事訴訟法第370條所定不利益變更禁止原則，所
    謂不利益，應從第一審及第二審判決所宣告主文之刑（刑名
    及刑度）形式上比較外，尚須整體綜合觀察對應比較。凡使
    被告之自由、財產、名譽等受較大損害者，即有實質上之不
    利益。而緩刑宣告本質上無異恩赦，得消滅刑罰權之效果。
    在法律上或社會上之價值判斷，顯有利於被告。若無同條但
    書所定例外情形，將第一審諭知之緩刑宣告撤銷，即屬不利
    益變更（最高法院99年度台上字第4684號判決意旨參照）。
    經查，被告魏仁芷於本判決宣判前，另因違反廢棄物清理法
    案件，經原審以108年度訴字第93號、473號判處有期徒刑2
    年，固如上述，但被告魏仁芷另案所處之宣告刑尚未確定，
    且檢察官並未就被告魏仁芷部分上訴，是依上開說明，被告
    魏仁芷部分即有刑事訴訟法第370條第1項不利益變更禁止原
    則之適用。
  ㈡又被告魏仁芷（即上開違反廢棄物清理法案件外）、陳珮琳
    均前因故意犯罪受有期徒刑以上刑之宣告，執行完畢後，5
    年以內未曾因故意犯罪受有期徒刑以上刑之宣告確定，有臺
    灣高等法院被告前案紀錄表各1份在卷可稽。其等因一時失
    慮，致罹刑典，犯後均坦承犯行，已具悔意，且被告魏仁芷
    業與系爭980號土地之地主達成和解，賠償損害，已如上述
    ；另被告陳珮琳仲介清除廢棄物之系爭0000號土地上廢棄物
    業經清理完畢，有環保局108年11月13日環事字第108012427
    5號函及檢送之稽查紀錄、現勘圖片檔案資料等在卷可稽（
    原審卷第95-101頁），本院認其等經此刑之宣告後，應能知
    所警惕而無再犯之虞，其等所受刑之宣告以暫不執行為適當
    ，爰依刑法第74條第1項第2款之規定，分別諭知緩刑2年、3
    年，以啟自新。又為督促被告陳珮琳記取教訓避免再犯，爰
    依刑法第74條第2項第4款規定，命被告陳珮琳於判決確定之
    日起1年內向公庫支付15萬元。至於被告魏仁芷部分，因其
    另案違反廢棄物清理法案件，經原審以108年度訴字第93號
    、473號判處有期徒刑2年部分若判決確定，本案所為緩刑之
    宣告，依法將有經撤銷緩刑之可能，且被告魏仁芷亦已賠償
    系爭000號土地地主3萬元，爰不另諭知向公庫支付一定之金
    額，併此敘明。
五、沒收部分：
    被告魏仁芷於原審審理時供稱：我的犯罪所得為1萬5,000元
    至2萬元之間等語（原審卷一卷第212頁），採有利被告原則
    ，本院認定其犯罪所得為1萬5,000元。惟被告魏仁芷於本院
    審理中已與系爭000號土地地主黃炎能達成和解，賠償3萬元
    完畢，已如上述，可認其已無犯罪所得，爰不另為沒收、追
    徵之諭知。另被告陳珮琳尚無證據足認其就本件有犯罪所得
    ，自無庸宣告沒收。
據上論結，應依刑事訴訟法第369 條第1 項前段、第364 條、第
299 條第1 項前段（僅引用程序法條），判決如主文。
本案經檢察官林容萱提起公訴，檢察官柯怡伶到庭執行職務。
中　　華　　民　　國　　109 　年　　10　　月　　28　　日
                  刑事第一庭    審判長法  官  楊清安
                                      法  官  蕭于哲
                                      法  官  陳珍如 
以上正本證明與原本無異。
如不服本判決應於收受送達後20日內向本院提出上訴書狀，其未
敘述上訴理由者，並得於提起上訴後20日內向本院補提理由書（
均須按他造當事人之人數附繕本）「切勿逕送上級法院」。
　　　　　　　　　　　　　　　　　　　書記官  盧建元
中　　華　　民　　國　　109 　年　　10　　月　　28　　日

附錄本案論罪科刑法條：
廢棄物清理法第46條
有下列情形之一者，處 1 年以上 5 年以下有期徒刑，得併科新
臺幣 1 千 5 百萬元以下罰金：
一、任意棄置有害事業廢棄物。
二、事業負責人或相關人員未依本法規定之方式貯存、清除、處
    理或再利用廢棄物，致污染環境。
三、未經主管機關許可，提供土地回填、堆置廢棄物。
四、未依第 41 條第 1 項規定領有廢棄物清除、處理許可文件
    ，從事廢棄物貯存、清除、處理，或未依廢棄物清除、處理
    許可文件內容貯存、清除、處理廢棄物。
五、執行機關之人員委託未取得許可文件之業者，清除、處理一
    般廢棄物者；或明知受託人非法清除、處理而仍委託。
六、公民營廢棄物處理機構負責人或相關人員、或執行機關之人
    員未處理廢棄物，開具虛偽證明。